臺灣高等法院刑事判決　　　　　　　　100年度上訴字第716號
上　訴　人　臺灣士林地方法院檢察署檢察官
上　訴　人
即　被　告　陳士林
選任辯護人　謝曜焜律師
被　　　告　林木彬
　　　　　　賴碧華
上二人共同
選任辯護人　曾昭牟律師
被　　　告　戴圳清
　　　　　　蕭光智
上列上訴人因妨害自由案件，不服臺灣士林地方法院99年度訴字
第333號，中華民國99年12月31日第一審判決（起訴案號：臺灣
士林地方法院檢察署99年度偵字第12173、12174、14457、14810
號），提起上訴，本院判決如下：
    主  文
原判決撤銷。
林木彬、陳士林共同犯私行拘禁罪，各處有期徒刑壹年，如附表
一所示之本票參紙，均沒收。又共同犯強制罪，各處有期徒刑陸
月，如附表二編號1、2所示之支票貳紙，沒收。均應執行有期徒
刑壹年肆月，如附表一所示之本票參紙、如附表二編號1、2所示
之支票貳紙，均沒收。
賴碧華共同犯私行拘禁罪，處有期徒刑陸月，如易科罰金，以新
臺幣壹仟元折算壹日；如附表一所示之本票參紙，沒收。又共同
犯強制罪，處有期徒刑肆月，如易科罰金，以新臺幣壹仟元折算
壹日；如附表二編號1、2所示之支票貳紙，沒收。應執行有期徒
刑捌月，如易科罰金，以新臺幣壹仟元折算壹日；如附表一所示
之本票參紙、如附表二編號1、2所示之支票貳紙，均沒收。
戴圳清共同犯私行拘禁罪，處有期徒刑拾月；如附表一所示之本
票參紙，沒收。又共同犯強制罪，處有期徒刑伍月；如附表二編
號1、2所示之支票貳紙，沒收。應執行有期徒刑壹年貳月，緩刑
伍年，如附表一所示之本票參紙、如附表二編號1、2所示之支票
貳紙，均沒收。
蕭光智共同犯私行拘禁罪，處有期徒刑拾月，如附表一所示之本
票參紙，沒收。
    事  實
一、林木彬、賴碧華為夫妻，二人於99年5月底某日，在其位於
    臺北市○○區○○街113號4樓之1住處，與彭永年及真實姓
    名年籍不詳綽號「阿國」、「阿忠」成年男子等人，共同以
    麻將、推筒子等方式賭玩，經核算後彭永年共輸林木彬、賴
    碧華各新臺幣（下同）80萬元。林木彬、賴碧華為催討前開
    債務，經與友人戴圳清、蕭光智商議，思以強押彭永年之不
    法手段催討，戴圳清恐人手不足，再找來友人陳士林、劉忠
    明（原審法院100年度訴緝字第9號刑事判決判處罪刑確定）
    共同參與。林木彬、賴碧華、戴圳清、蕭光智、陳士林及劉
    忠明等六人，即共同基於剝奪人行動自由之犯意聯絡，於99
    年7月19日下午4時許，先由陳士林駕駛林木彬所有之車牌號
    碼MK-8110號自用小客車搭載林木彬、賴碧華、蕭光智，前
    往彭永年位於臺北縣板橋市○○路106巷10號住處附近，見
    彭永年甫出家門，即在該巷內，由林木彬、蕭光智下車分別
    推拉彭永年，將之強押至前開車輛後座，由陳士林、賴碧華
    分坐彭永年兩側，陳士林並以左手臂勒住彭永年脖子，再強
    將彭永年頭部往下按壓，喝令不得往外看，蕭光智旋即駕駛
    上開車輛將彭永年押往臺北市○○區○○路附近舊庄茶葉館
    之山區，期間蕭光智恫嚇彭永年不要亂動，否則要給之好看
    等語，賴碧華亦恫嚇彭永年須設法籌錢，否則到山上還不出
    錢將小命不保等語，陳士林則毆打彭永年胸部（無證據證明
    有成傷），並恐嚇稱再看即將眼珠挖出等語，使彭永年心生
    畏怖，而以此非法方式剝奪彭永年之行動自由。嗣渠等抵達
    南港區○○路附近之某處山區後，蕭光智等人即命彭永年下
    車，由林木彬、賴碧華將彭永年帶至上方之涼亭內，陳士林
    、蕭光智則未隨同上涼亭，而在下方等候。彭永年與林木彬
    、賴碧華抵達涼亭後，戴圳清、劉忠明2人已在該處等候，
    ，林木彬、賴碧華、戴圳清、劉忠明等人即共同指責彭永年
    欠債不還並繼續恫嚇彭永年應籌錢還債，彭永年向戴圳清解
    釋稱：因為是遭到詐賭，並非故意不還錢等語，戴圳清一怒
    之下即以腳踹踢彭永年腳部（無證據證明有成傷），喝令彭
    永年簽發本票，否則不得下山，及恫嚇以電話聯絡籌款，否
    則挖坑將之埋掉等語。劉忠明則手持高粱酒，並恐嚇要將彭
    永年灌醉後埋掉等語。賴碧華則在旁附和，命彭永年配合。
    彭永年見其等人多勢眾且動輒打罵，因而心生畏懼，遂簽發
    票面金額各140萬元之本票3紙交予戴圳清【發票人為彭永年
    、發票日為民國99年5月9日、到期日為99年7月29日、面額
    為新台幣140萬元，票號分別為TH0000000、TH0000000、
    TH0000000，詳如附表一所示】。其後，林木彬等人復向彭
    永年稱今日一定要先付部分款項始得回家，並令其撥打電話
    向友人籌款。彭永年迫於無奈，於同日晚間6時許，致電向
    友人童淑玲要求借款10萬元及攜帶支票、本票前來，並相約
    同日晚間7時許在臺北市昆陽捷運站碰面。戴圳清、蕭光智
    先駕車下山，蕭光智於下山後先行離去（蕭光智並未參與其
    後強制童淑玲部分犯行，檢察官亦未對提此部分起訴），林
    木彬、賴碧華、劉忠明、陳士林等人則駕車搭載彭永年前往
    臺北市昆陽捷運站。童淑玲於同日晚間7時20分許亦抵達臺
    北市昆陽捷運站，隨即發現彭永年坐在車內遭陳士林、林木
    彬2人架住，且陳士林以手勒住彭永年脖子而使之行動受限
    。劉忠明、林木彬旋告知童淑玲係彭永年向林木彬、賴碧華
    借款，童淑玲見事態有異而不敢上車，在車門邊與林木彬、
    賴碧華、陳士林、劉忠明等人對話，嗣童淑玲進入車內與彭
    永年短暫單獨對話後旋即下車。渠四人竟另行基於強制之犯
    意聯絡，由劉忠明告知彭永年已然允諾交付20萬元現金並簽
    發3張各40萬元票據，如此始能釋放彭永年，迫使童淑玲將
    攜帶之現金10萬元交予林木彬，林木彬則轉交現金給陳士林
    。因童淑玲所帶現金不足渠等要求之20萬元，不得已另向友
    人借款10萬元，嗣由賴碧華陪同至臺北市南港區之玉成公園
    等待，劉忠明則駕車搭載林木彬、陳士林、彭永年共同前往
    玉成公園。抵達玉成公園時，戴圳清已在該處等候，復與林
    木彬、賴碧華、陳士林、劉忠明等四人共同基於同一強制之
    犯意聯絡，由戴圳清出言要求開立3張支票各40萬元，劉忠
    明表示只要交付錢、支票即會釋放彭永年，接續以此脅迫方
    式使童淑玲依指示簽發票面金額各40萬元之支票3紙（發票
    人為童淑玲，付款人為彰化商業銀行信義分行，發票日分為
    ：99年7月31日、99年8月20日，票號分別為BC0000000號、
    BC0000000號、BC0000000號，詳如附表二所示），再由劉忠
    明駕車搭載童淑玲前往臺北市後山埤捷運站取得向友人另行
    借得之10萬元後，立即將現金交付陳士林。嗣渠等為確保童
    淑玲所簽立之前開支票可供兌現，仍接續前開強制之犯意聯
    絡，由劉忠明要求童淑玲提供個人資料。因童淑玲表示未帶
    證件，劉忠明、陳士林遂駕車搭載彭永年、童淑玲前往童淑
    玲住處，由劉忠明抄寫童淑玲個人身分證資料、住家電話、
    地址，及繪製童淑玲住家附近現場地形圖後，再駕車搭載彭
    永年、童淑玲返回玉成公園，要求童淑玲當場註銷前開支票
    之禁止背書轉讓記載後，於同日晚間11時許始將彭永年釋放
    。嗣林木彬將童淑玲所簽發之支票1紙（票號：BC0000000號
    ）交予其債權人吳晃，吳晃則轉交予李福堂並經提示兌現，
    然林木彬並未依約返還彭永年簽發之本票。其後因童淑玲簽
    發之另2紙票據並未兌現，林木彬等人即一再向彭永年、童
    淑玲催討，彭永年不堪其擾，於99年8月13日報警，警方查
    知涉案人係林木彬、賴碧華夫婦，再經比對彭永年及林木彬
    之通聯紀錄，始陸續查知戴圳清、劉忠明、蕭光智、陳士林
    亦涉案，警方並於99年9月1日方持搜索票，前往林木彬住處
    搜索扣得童淑玲簽發如附表二編號1、2所示之支票2紙（票
    號BC0000000號、BC0000000號）、彭永年簽發之如附表一所
    示之本票3紙等物。
二、案經彭永年、童淑玲告訴暨臺北市政府警察局移送臺灣士林
    地方法院檢察署檢察官偵查起訴。
    理  由
一、訊據被告林木彬、賴碧華、戴圳清、蕭光智等四人對於上開
    犯行均坦承不諱（本院100年4月1日、5月6日準備程序筆錄
    ，100年6月2日審判筆錄），並經證人即告訴人彭永年、童
    淑玲於偵查及本院審理中證述明確（99年度偵字第12173號
    卷第168-172頁、第172-177頁、第337-341頁、第341-343
    頁、本院卷第149-154頁），復有扣案於被告林木彬、賴碧
    華住處所查得之彭永年所簽發上開本票3張及童淑玲所簽發
    上開支票2紙扣案可為佐證（本票及支票影本見99年度偵字
    第12173號偵卷第119、124頁）。且共犯劉忠明亦因同一犯
    罪事實經原審法院另案100年度訴緝字第9號刑事判決判處罪
    刑確定，亦經本院依職權調取該刑事案卷核閱無誤，堪認被
    告5人任意性自白核與事實相符，可以採信。
二、訊據被告陳士林固亦承稱於99年7月19日下午4時許，有駕駛
    車牌號碼MK-8110號之自用小客車搭載林木彬、賴碧華、蕭
    光智，前往臺北縣板橋市○○路106巷10號附近，告訴人彭
    永年並在該處上車，又一同與同案被告林木彬、賴碧華、蕭
    光智等人前往山區，及又與林木彬、賴碧華、戴圳清、劉忠
    明及告訴人彭永年等人一同離開該處山區前往臺北市後山埤
    捷運站，有見到告訴人童淑玲帶同現金過來，有與劉忠明駕
    車前往童淑玲住處等事實，惟矢口否認有何私行拘禁及強制
    罪犯行，辯稱：是當天下午戴圳清臨時跟伊講，說他的朋友
    喝醉酒，叫伊去幫忙開車，他抄1個電話給我，就是蕭光智
    的電話，叫我到板橋打電話給這個人，我並不知道要做什麼
    ，我到了板橋之後打電話，蕭光智出來跟伊接觸，他就比著
    路邊的車MK-8110號的車子，叫伊去開車，伊就上車去開了
    ，後來去載彭永年，伊沒有在車上打彭永年，也沒有對彭永
    年說恐嚇的話，到了山區，彭永年簽本票之事與伊無關，伊
    沒有上去涼亭，後來又一起去後山埤捷運站，是彭永年向他
    的朋友童淑玲借錢來還給林木彬，大家都是好好講，沒有人
    兇彭永年及童淑玲，童淑玲也是自願帶伊和劉忠明回家拿資
    料的云云。本院查：
  (一)被告陳士林於原審時對於有與同案被告林木彬、賴碧華、戴
    圳清、蕭光智等人於上開時地對告訴人彭永年、童淑玲犯如
    事實欄所述之共同私行拘禁及強制罪等犯行，均坦承不諱（
    見原審卷第22頁正面99年12月9日準備程序筆錄、第25頁正
    面99年12月9日審判筆錄）。雖被告陳士林上訴本院，於本
    院行準備程序時先否認於原審有為自白之陳述，經本院調取
    原審99年12月9日庭訊光碟勘驗結果，原審法院於是日庭訊
    時確實有對被告等人告知被訴之事實概要及所犯法條，且原
    審係先就被訴事實之經過情形，與同案被告林木彬確認，並
    再一一訊問各被告之意見，被告陳士林最後始為認罪之陳述
    等，有本院100年5月3日勘驗筆錄一份可稽（本院卷第92頁
    正面、背面），且本院於100年5月6日準備程序時再當庭播
    放該庭訊光碟，被告陳士林亦承稱：「我有對原審法官承認
    ，是戴圳清叫我承認的。」等語不諱（本院卷第95頁背面）
    。故被告陳士林於原審審理時已為任意性之認罪陳述，於本
    院審理時再否認犯罪，即難採信。
  (二)再告訴人彭永年、童淑玲於99年7月19日有遭被告陳士林及
    共犯林木彬、賴碧華、戴圳清、蕭光智、劉忠明等人為如上
    述之私行拘禁及強制行為，業據告訴人彭永年、童淑玲於偵
    查中證述明確（見99年度偵字第12173號卷第168-172頁、第
    172-177頁、第337-341頁、第341-343頁）。於本院審理時
    彭永年再證稱：「（99年7月19日下午4時許，你在板橋市
    ○○路106巷10號前，是否有上一部MK-8110由被告陳士林所
    駕駛之車輛？）是。我當時住在該處，我從樓上下來，我住
    在板橋市○○路106巷10號，我從樓上下來，從巷子走出時
    ，車子從巷子後面開過來，他們的人從前面圍過來把我架住
    ，那是106巷巷子裡，我才出家門，還在巷子裡，車子就開
    過來。後面是車子，前面有三人，即蕭光智、林木彬、賴碧
    華，他們在我的正前方，車子從後面過來。」、「（你為何
    要上車，是否是自願的？）他們把我的手架住，一人架一邊
    ，蕭光智架住我右邊，林木彬架住我的左邊，叫我不要亂動
    ，要我乖乖上車，陳士林下車把車門打開，把我推到車上，
    當時他們把我架著，把我塞在車子裡，左右各坐一人。上車
    以後是蕭光智開車。陳士林坐在我的左邊，賴碧華坐在我的
    右邊」、「（陳士林對你做什麼？）他以手勒住我的脖子，
    他用右手勾住我的脖子，把我壓著，叫我把頭低下去，我一
    開始有掙扎，我很害怕。」、「（在車上有對你說什麼？）
    我在車上試圖等到紅綠燈，若有警察我打算喊叫求助，但我
    將頭抬起來要看時，他們就叫我不要亂看，把我的頭往下壓
    ，無法看外面，往外求救，蕭光智說如果我再看外面，就要
    把我的眼珠子挖掉。」、「（此時有無提及還錢的事？）沒
    有，他們把我的皮夾、背包、電腦全都拿去。」、「（他們
    是否有毆打你？）陳士林有打我胸部。當時他打得不是很大
    力，有一點疼痛、瘀血，但我沒有去驗傷。」、「（車子行
    駛多久，到達什麼山區？）車子開了約三、四十分鐘，但因
    為我的頭一直都低著，我不知道開到什麼山區。」、「（到
    達山區，車子停下，後來發生什麼事？）我下車後，看到有
    一台廂型車在旁邊，這時他們叫我往上走，沿著台階到上面
    的涼亭。上到一個涼亭後，我才在涼亭看到戴圳清。」、「
    （你有無看到劉忠明？）有，劉忠明拿著高梁酒，他們說要
    把我灌醉埋掉，要我趕快把錢湊出來。上去涼亭，我看到林
    木彬、賴碧華，還有劉忠明，我從車上下來時，他們已經在
    現場。」、「（陳士林、蕭光智在何處？）我沒注意，他們
    就把我推上去。」、「（在涼亭講還錢、簽本票之事時，陳
    士林、蕭光智不在上面，你也沒注意到他們在哪裡？）我沒
    有注意到。」、「後來你簽本票後，叫你打電話，此時都在
    涼亭？）是，他說今天我一定要把錢湊出來給他們，否則不
    讓我下山，所以我打電話給童淑玲，跟她借錢。」、「（後
    來你何時上車往捷運昆陽站？）我和童淑玲約好時間，她還
    不知道發生什麼事，我問她方不方便帶錢和票據過來，她問
    我有什麼事，我說見到面再說，都講好之後，他們就說『好
    吧，那就到山上去等他』，我們約好時間，大約在晚上六、
    七時許，在捷運站出口碰面，他們就開車載我下山。」、「
    （開車載你下山時，車內有誰？）陳士林、賴碧華、林木彬
    、劉忠明。蕭光智坐廂型車先走了」、「（在車內還有沒有
    人對你做了什麼，讓你覺得害怕？）當時他們最主要是要我
    把錢湊出來。」、「（在往昆陽站的路程中，是否有人勒住
    你脖子？）當時沒有，他們的行為比較粗暴的時候，是在上
    山及在山上的時候，下山的時候已經湊到錢，他們就帶我去
    拿錢，後面經過情形跟以前講的一樣」、「（你剛剛說陳士
    林打你的胸部，當時他有說什麼？）他都講台語，我聽不太
    懂，大概意思是要我安分，乖一點，不要亂動，不要掙扎，
    頭低下。」、「（除陳士林有打你外，有無其他人打你或踢
    你？）戴圳清在山上有。」、「（他打你、踢你時有說什麼
    ？）一上山他就問我要不要還錢，我說這是詐賭，他們還不
    瞭解這個，所以他們覺得我沒有誠意，於是他就踹我，要我
    趕快湊錢出來。」、「（童淑玲到捷運昆陽站後，你人在哪
    裡？）我在車上。」、「（你有被限制行動？）我說我想下
    車，林木彬說不能下車，叫童淑玲上車和我談。」、「（到
    達山區要下車時，蕭光智有無把你拖下來讓戴圳清踢你？）
    不是，下車就下車，到山上涼亭上，戴圳清在涼亭問我還錢
    的事。」、「（他踢你的肚子，你有無受傷？）還好。沒有
    去驗傷」、「（你們從山上下來後，你有去郵局領錢？）他
    們問我身上有沒有錢，我說我不曉得，要提款看看，於是他
    們帶我到銀行，賴碧華就帶著我，其他人站在銀行外，賴碧
    華跟我下車，跟我一起進銀行，看我刷卡，我說我的卡片沒
    帶，他們問我卡片有多少錢都提給他們，我說我沒有錢。」
    、「（你若是被脅迫，為何在銀行不報警？）現場沒有警察
    。」、「（你也可以喊，那裡是公共場所，你為何不喊？）
    他們人都在附近，我從板橋被架走後，我的腿都發軟，沒有
    力氣掙扎，我很害怕，當時我只想趕快脫離他們，但他們都
    在附近，我覺得很可怕。」等語（本院卷第149頁正面、背
    面、150頁正面、背面、151頁正面、背面、152頁正面、背
    面）。證人童淑玲於本院審理時復證稱：「（你當天傍晚
    接到彭永年電話，彭永年在電話中怎麼說？）他要我帶現金
    、支票過去。他說要帶十萬元，他沒有說明為什麼。」、「
    （你為何馬上照他的指示帶錢與支票去指定地點？）他之前
    有時會叫我處理財務，當時我沒有多想，他有說見面再談，
    我直覺只想說見面再談就好，我不知道怎麼回事。．．．到
    南港捷運站後，我沒有看到彭永年，我打電話給他，他們要
    我往右手邊，他們有車在那邊。我先跟彭永年通電話，我要
    跟他確認說我已經到了捷運站，但沒有看到彭永年，後來彭
    永年告訴我，要我往右手邊，那邊有車，我往右手邊看，確
    實有一部車，彭永年在車內，劉忠明在車外面，我走過去，
    看到彭永年被架在後面，我當時在車外。」、「（你在車外
    ，就看到彭永年在車內，劉忠明站在車外，你看到彭永年在
    車內被架住？）是。我看到彭永年被陳士林、林木彬架住，
    此時我覺得很怪，彭永年被架住，後來劉忠明在車外對我說
    彭永年欠他們錢，要他當天償還現金20萬元及支票120萬元
    ，但我當時只有帶現金10萬元。」、「（你是否有問彭永年
    確有此事？）我要求詢問彭永年，我站在車外，我要求與彭
    永年單獨對談，於是我進車內，但我要求車門要打開，因為
    他們把門把破壞掉，所以進去後若門關上，則無法出來，所
    以我要求門要打開。」、「（你何時發現門把被破壞？）我
    上車時一開門就看到，你只要一關上，就出不去，其實一開
    始掀車門的時候，我要看彭永年，當時車已經打開，我坐在
    階梯上看，車門打開時我就看到門把壞掉，我上車後就詢問
    彭永年發生什麼事。我上車時，其他人都下車，在外面監控
    ，只有我與彭永年在車上。」、「（他們都在車外旁邊？）
    在外面，很接近，然後我問彭永年這是怎麼回事，他說他被
    設局了，於是我就知道了，我很害怕。」、「（你不敢多問
    ？）我不敢多問，我很害怕。」、「（你有無詢問他是不是
    被逼的、有無詢問他們是誰？）我都沒有問，我不敢問，我
    直覺他被綁架了，然後我下車。」、「（你上車問了彭永年
    後，你也不敢多問，你知道一定要給錢了，所以你下車，把
    錢交給林木彬、林木彬再交給陳士林？）是，他們說要20萬
    元，可是我只帶10萬元，他們要我籌錢，我打電話跟我同學
    再調10萬元，因為同學不是馬上可以過來，他們說先到玉成
    公園等待，叫我先開支票。」、「（你是否是自願開支票給
    他們？）我被迫的，他們說今天要給現金20萬、開支票120
    萬，才可以放彭永年，我是為了救彭永年。．．．後面經過
    情形就如同以前講的一樣」等語（本院卷第152頁背面、153
    頁正面、背面、154頁正面）。
  (三)自以上告訴人彭永年、童淑玲之證言可知，被告陳士林自共
    犯等人強押告訴人彭永年上車時起即全程參與本案，被告陳
    士林並在告訴人彭永年最初前往山區之途中一再以言詞加以
    恫嚇，並有出手毆打彭永年，其他共犯均已自白犯罪，被告
    陳士林猶空言否認有本案犯行，自非可採。再被告陳士林雖
    辯稱其不知告訴人彭永年與共犯林木彬間之債務糾紛云云，
    及被告戴清圳於本院審理時亦證稱：係臨時找被告陳士林參
    與本案，被告陳士林只是開車云云。惟告訴人彭永年於99年
    7月19日下午4時許即遭強押上車，被迫簽立本票及通知友人
    即告訴人童淑玲攜帶現金及支票前來搭救，告訴人童淑玲亦
    係被迫簽立支票等情，業據本院說明認定如上，被告陳士林
    有全程參與本案，並非只有單純駕車而已，其與共犯林木彬
    、賴碧華、戴圳清、蕭光智、劉忠明等人自均有犯意聯絡、
    行為分擔，與其是否知悉告訴人彭永年與共犯林木彬間之債
    務糾紛無關，況依被告陳士林於本院所供其依戴圳清指示到
    達板橋地區與蕭光智見面後，並未看到有何喝醉之人（本院
    卷第76頁正面），益證其所辯稱是受戴圳清所託幫忙喝酒之
    朋友開車一節，顯屬無稽，不足憑採。至共犯劉忠明、蕭光
    智、戴圳清等人於本院審理時復以證人身分證稱：被告陳士
    林在車上、在玉成公園都沒有對告訴人彭永年、童淑玲講恐
    嚇的話，被告陳士林也沒有打過告訴人彭永年，被告陳士林
    只負責開車云云（見本院卷100年6月2日審判筆錄），惟查
    ：告訴人彭永年於上開時地係被強押上車，至山區後被迫簽
    立本票及通知友人童淑玲攜帶現金、支票到捷運站會合，童
    淑玲到場後亦見告訴人彭永年之行動自由受限，為搭救彭永
    年始被迫給付被告林木彬現金20萬元及簽立支票，林木彬等
    人取得現金及支票以後始於深夜11時許將彭永年釋放等情節
    ，已經本院認定如上，且共犯劉忠明、蕭光智、戴圳清等人
    均已自白自己於本案中之犯行，劉忠明、蕭光智、戴圳清等
    人猶證稱被告陳士林只是開車而已，沒有出言恐嚇、毆打告
    訴人云云，顯係迴護被告陳士林之詞，與事實不符，不可採
    信，亦不足為被告陳士林有利之認定，併予敘明。
三、綜上所述，被告陳士林所辯並不可採。本件事證已臻明確，
    被告林木彬、賴碧華、戴圳清、蕭光智、陳士林等五人犯行
    均堪認定，應依法論科。
四、論罪理由
    按刑法第305之恐嚇罪，係指單純以將來加害生命、身體、
    自由、名譽、財產之事，恐嚇他人致生危害於安全者而言。
    如對於他人之生命、身體等，以現實之強暴脅迫手段加以危
    害要挾，使人行無義務之事或妨害人行使權利，應構成刑法
    第304條之強制罪，而非同法第305條之恐嚇危害安全罪。又
    刑法第302條之妨害自由罪，係妨害他人自由之概括的規定
    ，故行為人具有一定目的，以非法方法剝奪人之行動自由者
    ，除法律別有處罰較重之規定（例如略誘及擄人勒贖等罪）
    ，應適用各該規定處斷外，如以使人行無義務之事，或妨害
    人行使權利為目的，而其強暴脅迫復已達於剝奪人行動自由
    之程度，即祇成立本罪，不應再依同法第304條論處。誠以
    此項使人行無義務之事，或妨害人行使權利之低度行為，應
    為非法剝奪人之行動自由之高度行為所吸收，不能以其目的
    係在使人行無義務之事，或妨害人行使權利，認為係觸犯刑
    法第302條第1項及第304條第1項罪名，而依刑法（指修正前
    刑法）第55條從一重處斷（最高法院93年臺上字第33 09號
    判決要旨可資參照），是被告林木彬、賴碧華、戴圳清、蕭
    光智、陳士林等人雖於限制彭永年行動自由期間，多次出言
    恫嚇，並強令其簽立本票3紙，及迫使其致電向童淑玲籌款
    等，然此以現實之強暴脅迫手段加以危害要挾，使彭永年行
    無義務之事，並已達於剝奪行動自由之程度，應僅成立刑法
    第302條第1項之罪，是核被告林木彬、賴碧華、戴圳清、蕭
    光智、陳士林等五人此部分所為，均係犯刑法第302條第1項
    私行拘禁剝奪行動自由罪，公訴意旨認係另犯刑法第304條
    第1項、第305條之罪，容有誤會，而被告林木彬、賴碧華、
    戴圳清、陳士林等四人另以彭永年之行動自由為脅，迫使童
    淑玲交付現金20萬元、簽立支票3紙，以及提供個人資料供
    抄寫，並為註銷先前簽立支票之禁止背書轉讓記載等無義務
    之事等節，亦犯刑法第304條第1項之強制罪。被告林木彬、
    賴碧華、戴圳清、蕭光智、陳士林等五人與同案被告劉忠明
    間，就上開剝奪行動自由罪之實行；及被告林木彬、賴碧華
    、戴圳清、陳士林等四人與同案被告劉忠明間，就強制罪之
    犯行，分別有犯意聯絡及行為分擔，均為共同正犯【至被告
    蕭光智此部分，依起訴書第2-3頁犯罪事實欄之記載，已敘
    明蕭光智自臺北市南港區山區離去後，並未隨同前往臺北市
    昆陽捷運站、玉成公園等地，且從卷內證據亦無從判斷與其
    餘被告間就強制犯行有犯意聯絡，自不構成強制罪】。又起
    訴書雖僅記載被告林木彬、賴碧華、戴圳清、陳士林當日於
    臺北市玉成公園處，推由被告戴圳清、劉忠明以脅迫方式迫
    使告訴人童淑玲交付現金及簽發支票等節，然對照童淑玲之
    證詞，於臺北市昆陽捷運站之際，被告林木彬、賴碧華、陳
    士林、劉忠明等4人，即以告訴人彭永年之行動自由為要脅
    ，迫令童淑玲交付現金10萬元，並另行籌款10萬元，且渠等
    嗣後又以使童淑玲所簽發之支票兌現為由，始願意釋放彭永
    年，進而要求童淑玲提供個人資料供抄寫，並因此繪製其住
    家附近地形圖，之後更命其註銷先前簽發支票之禁止背書轉
    讓記載等無義務之事，惟參酌被告林木彬、賴碧華、戴圳清
    、陳士林等人主觀上應係為同一動機與目的，應係基於同一
    強制之犯意，所侵害之法益同一，各行為之獨立性極為薄弱
    ，依一般社會觀念難以強行分離，是其各個舉動不過為犯罪
    行為之一部分，而接續完成整個犯罪，顯基於單一犯意接續
    所為，侵害單一法益，應包含於一行為予以評價，乃屬接續
    犯，是此部分雖未於起訴書犯罪事實欄具體明確記載，本院
    仍得加以審理，併予敘明。另被告林木彬、賴碧華、戴圳清
    、陳士林等四人所犯上開二罪，應予分論併罰。
五、撤銷改判及科刑理由
    原審以被告五人犯罪事證明確，據以論罪科刑，固非無見。
    ，惟查：扣案在被告林木彬住處所查得之如附表一所示之本
    票3紙、如附表二編號1、2所示之支票2紙，係被告林木彬因
    本案犯罪所得之物，原審漏未宣告沒收，自有未洽。再被告
    林木彬、賴碧華夫妻僅因與告訴人彭永年有賭債糾紛，即夥
    眾強押逼令付款，期間自下午4時至深夜11時許，前後長達7
    小時，直至告訴人童淑玲付款、簽立支票及回家抄寫童淑玲
    之真實資料、繪製童淑玲住家附近現場地形圖後始將彭永年
    釋放，情節並非輕微，而被告戴圳清、蕭光智、陳士林等人
    與告訴人彭永年素不相識，竟輕率答應友人共犯本案，使告
    訴人二人身心受創嚴重，久久不能平復，渠等惡性實屬重大
    ，原審未慮及上情，就被告五人均量以得易科罰金之刑，即
    嫌過輕。被告陳士林上訴否認犯罪，雖無理由，惟檢察官以
    原審量刑不當提起上訴，為有理由，自應由本院將原判決撤
    銷改判。爰審酌被告等人之品行、僅因賭債糾紛而犯本案，
    併其人犯罪之動機、目的、手段、所生之危害，犯罪分工之
    程度，以及被告林木彬、賴碧華、戴圳清、蕭光智等人犯後
    已坦認犯行，被告陳士林仍否認犯罪，等一切情狀，分別量
    處如主文第二、三、四、五項所示之刑，並定其應執行刑，
    其中被告賴碧華部分並諭知易科罰金之折算標準。又查被告
    戴圳清前未曾有任何犯罪記錄，有本院被告前案紀錄表存卷
    可按，本院念及其因受友人即被告林木彬所託而犯本罪，於
    犯後均坦認犯行，坦白認錯，且於偵查中已受羈押達三個月
    ，於本院審理時復已賠償20萬元予告訴人（見本院卷第117
    頁告訴人之陳報狀），其經此科刑教訓，日後當知所警惕而
    無再犯之虞，本院因認其所受上開刑之宣告，以暫不執行為
    適當，併依刑法第74條第1項第1款規定，宣告緩刑5年，以
    啟自新。扣案在被告林木彬住處所搜得之如附表一所示之本
    票3紙、如附表二編號1、2所示之支票2紙，係被告林木彬因
    本案犯罪所得之物，併依刑法第38條第1項第3款規定，於其
    及共犯主文相關罪名項下宣告沒收。至告訴人童淑玲所簽發
    如附表二編號3所示之支票1紙，因被告林木彬已轉讓予案外
    人所有，已非其所有之物，故不宣告沒收。
據上論斷，應依刑事訴訟法第369條第1項前段、第364條、第299
條第1項前段，刑法第28條、第302條第1項、第304條第1項、第
38條第1項第3款、第41條第1項前段、第51條第5款、第74條第1
項第1款，刑法施行法第1條之1，判決如主文。
本案經檢察官陳昱旗到庭執行職務。
中     華     民     國   100    年    6    月    16    日
                  刑事第四庭審判長法  官  陳筱珮
                                  法  官  邱滋杉
                                  法  官  孫惠琳
以上正本證明與原本無異。
私行拘禁罪部分，如不服本判決，應於收受送達後十日內向本院
提出上訴書狀，其未敘述上訴之理由者並得於提起上訴後十日內
向本院補提理由書（均須按他造當事人之人數附繕本）。「切勿
逕送上級法院」。
強制罪部分，不得上訴。
                                  書記官  潘文賢
中    華    民    國   100    年    6     月    16    日
附錄本案論罪科刑法條：
中華民國刑法第302條（剝奪他人行動自由罪）
私行拘禁或以其他非法方法，剝奪人之行動自由者，處5年以下
有期徒刑、拘役或3百元以下罰金。
因而致人於死者，處無期徒刑或7年以上有期徒刑，致重傷者，
處3年以上10年以下有期徒刑。
第1項之未遂犯罰之。
中華民國刑法第304條（強制罪）
以強暴、脅迫使人行無義務之事或妨害人行使權利者，處3年以
下有期徒刑、拘役或3百元以下罰金。
前項之未遂犯罰之。
附表一：
 ┌───┬─────┬──────┬────┬─────┐
 │發票人│  發票日  │   到期日   │ 面 額  │  票  號  │
 ├───┼─────┼──────┼────┼─────┤
 │彭永年│99年5月9日│ 99年7月29日│140萬元 │TH0000000 │
 ├───┼─────┼──────┼────┼─────┤
 │彭永年│99年5月9日│ 99年7月29日│140萬元 │TH0000000 │
 ├───┼─────┼──────┼────┼─────┤
 │彭永年│99年5月9日│ 99年7月29日│140萬元 │TH0000000 │
 └───┴─────┴──────┴────┴─────┘
附表二：
 ┌──┬───┬──────┬───┬───┬──────────┬─────┐
 │編號│發票人│   發票日   │ 面額 │受款人│     付  款  人     │  票  號  │
 ├──┼───┼──────┼───┼───┼──────────┼─────┤
 │ 1  │童淑玲│ 99年8月20日│40萬元│林木彬│彰化商業銀行信義分行│BC0000000 │
 ├──┼───┼──────┼───┼───┼──────────┼─────┤
 │ 2  │童淑玲│ 99年8月20日│40萬元│林木彬│彰化商業銀行信義分行│BC0000000 │
 ├──┼───┼──────┼───┼───┼──────────┼─────┤
 │ 3  │童淑玲│ 99年7月31日│40萬元│林木彬│彰化商業銀行信義分行│BC0000000 │
 └──┴───┴──────┴───┴───┴──────────┴─────┘